臺灣高等法院臺中分院刑事判決　　　　　　　　　九十二年度上易字第一九八八號
　　上　訴　人　臺灣彰化地方法院檢察署檢察官
　　被　　　告　林柏馨原名丙.
　　輔　佐　人　丁○○○
　　指定辯護人　本院公設辯護人　甲○○
右上訴人因被告違反家庭暴力防治法案件，不服臺灣彰化地方法院九十二年度易字第
五九三號中華民國九十二年八月二十八日第一審判決（起訴案號：臺灣彰化地方法院
檢察署九十二年度偵字第三一八三號），提起上訴，本院判決如左：
    主      文
原判決撤銷。
林柏馨違反法院依家庭暴力防治法第十三條所為禁止實施家庭暴力行為、禁止直接或
間接騷擾之裁定，科罰金新台幣壹拾伍元，如易服勞役，以參佰元（即新台幣玖佰元
）折算壹日。
    事      實
一、林柏馨（原名丙○○）係戊○○之媳婦，二人間具有家庭暴力防治法第三條第三
    款所定之家庭成員關係，林柏馨居住於彰化縣二林鎮○○里○○路五十號透天房
    屋之三樓，戊○○則住在同棟二樓。民國九十二年三月四日，戊○○認林柏馨對
    其實施家庭暴力之行為，而聲請臺灣彰化地方法院依家庭暴力防治法第十三條第
    二項第二款之規定，裁定令林柏馨「不得對下列之人實施身體或精神上不法侵害
    行為：被害人（指戊○○）：：：」、「不得對直接或間接對於被害人為下列聯
    絡行為：騷擾、通話、通信或其他聯絡行為」，林柏馨罹患躁鬱症，對於壓力挫
    折之忍受度降低，思考邏輯混亂、易怒，而為精神耗弱之人，於九十二年三月十
    二日收受保護令之送達後，復於同月二十六日上午與戊○○因照顧小孩之事而發
    生爭吵，林柏馨於同月二十六日下午二時許，因情緒激動，而在開處所大聲對戊○○咆哮，並自三樓將衣服丟到二樓、將廚房碗盤摔破。
二、案經戊○○訴由臺灣彰化地方法院檢察署檢察官偵查起訴。
    理      由
一、訊之被告林柏馨坦承曾與告訴人間發生爭執之事實，惟辯稱：伊公公去世後，告
    訴人戊○○及全家人均對伊不友善，因伊罹患躁鬱症且夜間失眠，情緒容易衝動
    ，並無騷擾告訴人之故意等語。
二、經查：
  (一)臺灣彰化地方法院九十二年度家護字第四四號民事通常保護令，業經被告於九十
    二年三月十二日合法收受送達，此業據被告於偵查中供述甚詳（偵查卷第三七頁
    背面），並有該保護令影本在卷可稽（偵查卷第二十九頁），上開民事通常保護
    令，裁定令被告林柏馨「不得對下列之人實施身體或精神上不法侵害行為：被害
    人（指戊○○）：：：」、「不得對直接或間接對於被害人為下列聯絡行為：騷
    擾：：：」，亦經載明於上開民事保護令。而被告於前記時間、地點，因照顧小
    孩之事，而與告訴人戊○○發生爭吵，並進而對告訴人咆哮、將衣服自三樓丟到
    二樓，並在三樓廚房摔碗盤，除據告訴人指訴甚詳外，亦經證人即被告之夫己○○於本院審理中結證屬實（本院卷第一三四頁），並有扣案之碗盤碎片可資佐證
    。被告之上開行為既係發生在與告訴人爭吵後，依常情判斷，自屬有意針對告訴
    人所為，難認被告無騷擾之故意，被告所辯，尚難採信。
　(二)按「本法所稱家庭暴力者，謂家庭成員間實施身體或精神上不法侵害之行為」、
    「本法所稱騷擾者，謂任何打擾、警告、嘲弄或辱罵他人之言語、動作或製造使
    人心生畏怖情境之行為」，家庭暴力防治法第二條第一項、第三項定有明文。被
    告林柏馨對告訴人戊○○咆哮、丟衣服及砸碗盤之行為，自屬對告訴人實施精神
    上不法侵害，及騷擾之行為，而違反臺灣彰化地方法院九十二年度家護字第四四
    號民事通常保護令主文第一項、第二項之裁定，核被告林柏馨所為，係犯家庭暴
    力防治法第五十條第一款、第二款之違反保護令罪。本件經囑行政院國軍退除役
    官兵輔導委員會臺中榮總民醫院鑑定結果，認「根據林女（指被告）及林母敘述
    ，林女自幼身心發展正常無重大疾病史。林女自台中商專畢業後，先後從事童裝
    專櫃人員、會計等工作，表現尚稱職，林女於民國八十四年經人介紹與現在的先
    生結婚，婚後育有二子，家庭生活尚稱和諧。林女表示八十六年公公因病過世後
    ，與婆婆屢有摩擦，自此家中衝突不斷，自此後林女覺得婆婆亂扣罪名於她、先
    生可能有外遇，並懷疑大兒子非她親生，林女表示九十二年間開始有容易焦躁及
    失眠的情形。：：：九十三年起曾有撞牆、割腕等自我傷害行為出現」、「林女
    目前有明顯的精神困擾，目前處於情緒過度負荷的狀態，因而對壓力挫折的忍受
    程度降低，思考邏輯較混亂，容易對別人生氣，進而影響人際關係的建立」、「
    ：：：林女患有躁鬱症目前處於輕躁期，因而屬於『精神耗弱』狀態，但尚未達
    到『心神喪失』的程度，建議林女規則接受精神科治療俾以恢復心智功能」（本
    院卷第一一○頁、第一一一頁鑑定報告），足證被告確因罹患躁鬱症，而為精神
    耗弱之人，應依刑法第十九條第二項之規定，減輕其刑。
三、公訴意旨另以：被告林柏馨另基於概括之犯意，於收受前開保護令之送達後，即
    連續多次以吵架、大聲跺腳、將告訴人鎖在門外等方式騷擾戊○○；於九十二年
    四月十日八時十分許，又因故與告訴人戊○○爭吵，均違反前揭裁定，因認被告
    此部分所為，亦涉有家庭暴力防治法第五十條第一款、第二款之違反保護令罪嫌
    。公訴人認被告涉有右述犯行，係以告訴人、證人庚○○、卷附錄音帶及譯文，
    及臺灣彰化地方法院九十二年度家護字第四四號民事通常保護令為其論據，惟訊
    之被告則堅決否認，經查：公訴人起訴所指被告多次與告訴人吵架之行為，告訴
    人及被告到庭互指係對方所引起，而卷附之錄音帶（經註明為九十二年四月十日
    、九十二年四月二十九日之錄音）經原審法院勘驗結果，其內容係二名女子高聲
    爭吵之聲音（原審卷第八頁），似此相互指摘、爭吵之行為，無法認係被告一方
    對告訴人戊○○之不法侵害，或騷擾之行為。又被告於雖不否認曾穿夾腳鞋於樓
    上行走而發出聲響，發出聲響之行為亦可能使告訴人感受精神壓力，惟被告與告
    訴人平日居住於同棟建築物之不同樓層，同在一戶生活之親屬間因生活習慣不同
    而產生相互干擾之情形事所常見，尚難僅因告訴人一己之主觀認知，即認被告之
    行為係屬不法侵害或騷擾之行為。證人庚○○雖證稱被告有摔盤子、將門反鎖不
    讓告訴人進來之行為，惟係聽聞其兄及告訴人所轉述，並非基於親身之見聞，且
    於證人庚○○於偵查中所證被告多次罵人之行為，亦無明確之發生時間，無法證
    明係保護令核發之後所為，均不足資為不利於被告之認定（偵查卷第三十九頁）
    ；再者，證人庚○○係告訴人之女，就此婆媳相爭之糾紛，亦恐難期其立場客觀
    持平，而其於偵查中證稱「（九十二年四月十日上午十時發生吵架那件你是否在
    場？）我已經到學校了」（偵查卷第三九頁），已供明發生糾紛當時並不在現場
    ，惟於本院審理中竟又證稱：「：：：九十二年四月十日左右上午八點多（被告
    ）也在家用不堪入身的言語辱罵我們：：：」等語，對於自己不在場所發生之事
    ，卻又描述歷歷，自非可採，亦難以證人庚○○所證，而為不利於被告之認定。
    此外，偵查卷附之相片數張，雖均係拍攝家俱遭破壞、陳設遭搗亂之照片，惟該
    照片均係拍攝於民事保護令核發之前，難認被告有何違反保護令之情事，此外，
    復查無其他積極證據，足認被告確有此部分之犯行，惟公訴意旨認此部分與上開
    論罪科刑部分有裁判上一罪之連續關係，爰不另為無罪之諭知。
四、原審未察，逕為被告無罪之判決，尚有未洽，公訴人上訴意旨指摘原審判決不當
    ，為有理由，應由本院撤銷原審判決改判。按依傳統觀念，媳婦對婆婆之任何頂
    撞，均被視為不孝，而難見容於社會，被告林柏馨對告訴人諸多不合於媳婦身分
    之行為，自亦難在夫家取得諒解，證人即被告之夫己○○於原審審理中所供：「
    ：被告當時做的事情，有照片可以證明，我堅持告他，我已經給過被告很多次機
    會，但是被告都不悔改」等語（原審卷第二七頁），亦已明白表示追究被告違反
    保護令之刑事責任；惟告訴人係因九十二年一月二十二日上午祭拜婆婆（被告之
    夫之祖母）時，與被告發生衝突而聲請核發保護令（見告訴狀、保護令之記載）
    ，而證人己○○及告訴人均將祭拜時所發生之事，誤為九十二年三月二十六日所
    發生（見原審卷第二六頁、第四三頁），並進而指為被告違反保護令之行為；證
    人庚○○並不在現場，惟亦對被告九十二年四月十日上午「違反保護令」之行為
    依然指證歷歷（偵查卷第三九頁、本院卷第一三三頁），亦可見告訴人、庚○○
    、己○○對被告行為之不諒解，及彼等追究被告違反保護令罪用心之急切。然被
    告林柏馨本身罹患躁鬱症，依前開鑑定報告所載，其對壓力挫折的忍受程度降低
    ，思考邏輯較混亂，容易對別人生氣，進而影響人際關係的建立，在被告與告訴
    人平常之關係緊張、被告又容易對別人生氣、與被告同住一處之婆婆、小姑，及
    先生又均認被告行為欠當，甚至有相當程度敵意之情形下，被告之處境實屬困難
    ，要求被告在病情作用之下不違反保護令，誠屬難能，本院審酌上情，及被告犯
    罪之手段、智識程度、犯罪後態度等一切情狀，從輕量處如主文所示之刑，並諭
    知易服勞役之折算標準。
五、依刑事訴訟法第三百六十九條第一項前段、第三百六十四條、第二百九十九條第
    一項前段，家庭暴力防治法第五十條第一款、第二款、刑法第十一條前段、第十
    九條第二項、第四十一條第二項，罰金罰鍰提高標準條例第二條，判決如主文。
本案經檢察官乙○○到庭執行職務。
中      華      民    國　    九十三     年     七      月    十四　　日
                                臺灣高等法院臺中分院刑事第十庭
                                      審判長法  官  林  照  明
                                            法　官  吳　重　政
                                            法  官  王  　　銘
右正本證明與原本無異。
不得上訴。
                                            書記官  王  麗  珍
中      華      民      國　    九十三     年     七      月    十六　　日
                                                                        Ｒ
